【裁判字號】    96,簡上,172
【裁判日期】    970318
【裁判案由】    給付票款
【裁判全文】
臺灣士林地方法院民事判決             96年度簡上字第172號
上  訴  人  力泰建設企業股份有限公司
法定代理人  甲○○
訴訟代理人  鄭洋一律師
            楊佳璋律師
複 代理 人  曾紀穎律師
            陳志忠律師
被 上訴 人  乙○○
訴訟代理人  粘毅群律師
            李文中律師
上列當事人間給付票款事件，上訴人對於中華民國96年5 月10日
本院內湖簡易庭95年度湖簡字第1568號第一審判決提起上訴，本
院於97年3月4日言詞辯論終結，判決如下：
    主      文
原判決廢棄。
被上訴人在第一審簡易之訴駁回。
第一、二審訴訟費用共新臺幣肆拾柒萬壹仟零陸拾元由被上訴人
負擔。被上訴人應賠償上訴人所預繳之訴訟費用差額新臺幣貳拾
捌萬貳仟伍佰拾元。
    事實及理由
一、本件被上訴人起訴主張：伊持有上訴人簽發，支票號碼：PC
    0000000 ，發票日為民國95年6 月30日，面額新臺幣（下同
    ）2 千萬元，付款人為華南商業銀行樟樹灣分行之支票1 紙
    （下稱「系爭支票」），嗣經屆期提示，竟因掛失空白票據
    之理由遭退票。惟伊收受系爭支票時，業已具備票據應記載
    事項，上訴人自不得以遺失或掛失為由對抗被上訴人。爰依
    票據法律關係，訴請上訴人給付票款等語。並聲明：上訴人
    應給付被上訴人2千萬元及自95年6月30日起至清償日止，按
    週年利率6%計算之利息。
二、上訴人則以：系爭支票及所蓋之發票人大、小章均係伊所有
    ，惟系爭支票僅蓋發票人章後，其餘部分尚未填載，即遭保
    管上訴人公司銀行存摺、空白支票本暨開票用之公司大、小
    印鑑章之上訴人公司財務人員丙○○所竊取或侵占。系爭支
    票遺失時，上訴人已於94年10月3 日向臺北縣政府警察局汐
    止分局報案，且因系爭支票遺失時尚未經記載一定之金額暨
    發票年、月、日，鈞院即認系爭支票為無效票據，而駁回上
    訴人公示催告之聲請。系爭支票既經認定為無效票據，且被
    上訴人為系爭支票之受款人，並非第三人，故非票據法第11
    條第2 項所保障之對象。又縱認系爭支票非無效票據，惟因
    兩造間並無合法、有效之原因關係存在，被上訴人應就原因
    關係存在之積極事實負舉證責任。如認系爭支票之原因關係
    合法存在，然被上訴人僅憑丙○○片面之詞即陸續出借金錢
    ，未盡查證之責並收受系爭支票，縱非惡意亦具有重大過失
    ，依法不得享有票據上權利等語，資為抗辯。
三、本件原審對於被上訴人之請求，判決其全部勝訴。上訴人全
    部聲明不服，聲明：(一)原判決廢棄。(二)被上訴人於第一審之
    訴駁回。被上訴人則聲明：上訴駁回。
四、兩造不爭執之事實：
  (一)系爭支票及所蓋之發票人大、小章均為上訴人所有。
  (二)上訴人公司之支票本及公司大、小章均由丙○○保管。
  (三)上訴人於94年10月3 日向臺北縣警察局汐止分局報案系爭支
    票遺失情事，並經本院以95年度催字第475 號民事裁定認系
    爭支票因遺失時未記載一定金額及發票年、月、日，而駁回
    上訴人公示催告之聲請。
五、得心證之理由：
    被上訴人主張伊持有系爭支票，業經提示未獲兌現，上訴人
    應如數給付票款及遲延利息等語，惟為上訴人所否認，並以
    前揭情詞置辯。經本院於96年10月15日準備程序依民事訴訟
    法第270條之1規定，整理並協議簡化兩造爭點為：(一)上訴人
    得否以系爭支票係無效票據為由，對抗被上訴人？(二)如系爭
    支票非無效票據，上訴人得否以兩造間就系爭支票之原因關
    係不存在、被上訴人取得系爭支票有惡意或重大過失為由，
    對抗被上訴人？茲分述如下：
  (一)上訴人得否以系爭支票係無效票據為由，對抗被上訴人？
    1.按支票為要式證券，支票之作成，必依票據法第125 條第
      1 項第1 款至第8 款所定法定方式為之。支票之必要記載
      事項如有欠缺，除票據法另有規定外（如票據法第125 條
      第2 項及第3 項）其支票即為無效（票據法第11條第1 項
      ）。一定之金額及發票年、月、日均為支票絕對必要記載
      事項，如未記載，其支票當然無效（最高法院63年臺上字
      第2681號判例參照）。上訴人辯稱系爭支票原僅蓋發票人
      章，尚未經記載一定之金額暨發票年、月、日，即遭丙○
      ○竊取或侵占，故系爭支票為無效票據等情，為被上訴人
      所否認。經查：
      (1)證人即原任上訴人公司出納課長之丙○○於96年10月15
        日本院準備程序時到場結證稱：伊在上訴人公司擔任出
        納，工作範圍是依公司給伊之傳票來開貨款支票及調度
        資金，上訴人訂有支付票據管理辦法，規定開票之流程
        ，請款單先由管理部門核定，然後交由會計部門製作傳
        票，再交給伊依傳票內容來開票，上訴人之支票及印鑑
        大小章均由伊保管，上訴人並未授權伊無需傳票即可簽
        發公司支票；伊大部分都有按此流程作業，小部分有時
        伊為方便起見，若出門在外為避免攜帶公司大小章的不
        方便，伊會先帶已蓋好印鑑章之取款條或空白支票以備
        不時之需，惟上訴人並未授權伊得簽發空白支票，伊係
        為了自己方便起見始如此為之，且開票回來即馬上切傳
        票，但是挪用（公司資金）的部分當然不可能這樣做；
        伊因挪用上訴人資金借給伊經營亞洲國際事業股份有限
        公司（下稱「亞洲國際公司」）之友人陳李素珠週轉，
        陳李素珠卻未依約於94年10月3 日將要還給上訴人之款
        項匯入，銀行打電話通知上訴人說公司支票因存款不足
        快要跳票，上訴人才得知伊挪用公款之事，第二天上訴
        人就不讓伊上班了，伊離職後，不敢住家裡，所以上訴
        人找不到伊求證系爭支票到哪裡去了，上訴人有清查票
        據，並將遺失票據掛失及聲請公示催告；伊於94年11月
        下旬在神旺飯店簽發系爭支票，並交付予原為亞洲國際
        公司旗下大地之音唱片行員工之被上訴人，伊並非代上
        訴人簽發，而係伊個人簽發等語（本院卷第87至91頁）
        。
      (2)又上訴人早於丙○○離職當日之94年10月3 日下午3 時
        許，即已向臺北縣警察局汐止分局報案包括系爭支票在
        內共192 張支票遺失；嗣並以伊於94年10月3 日清查發
        現包括系爭支票在內共22張未記載一定金額之支票遺失
        為由，於95年4 月13日通知臺灣票據交換所掛失止付，
        再就包括系爭支票在內共139 張支票向本院聲請申報權
        利之公示催告，惟經本院95年度催字第475 號裁定，以
        上開支票遺失時未記載一定金額及發票年、月、日，應
        屬無效票據，即非「證券」為由，而駁回上訴人之聲請
        等情，為兩造所不爭執，並有臺北縣警察局汐止分局書
        函影本、票據掛失止付通知書影本及本院民事裁定影本
        附卷可稽（原審卷第38至41頁），堪認為真正。
      (3)綜上，顯見丙○○於94年10月3 日自上訴人公司離職後
        ，非但未將所保管上訴人之空白支票返還予上訴人，甚
        至侵占入己，上訴人則於丙○○離職當日下午3 時許，
        即已向臺北縣警察局汐止分局報案包括系爭支票在內共
        192 張空白支票遺失，丙○○嗣於94年11月下旬將系爭
        已蓋妥上訴人大小章之空白支票填載金額及發票日後交
        付予被上訴人。亦即上訴人於遺失系爭支票時，因系爭
        支票尚未經記載一定之金額及發票年、月、日，揆諸前
        揭判例意旨，應屬無效票據甚明。
    2.次按欠缺本法所規定票據上應記載事項之一者，其票據無
      效；執票人善意取得已具備本法規定應記載事項之票據者
      ，得依票據文義行使權利；票據債務人不得以票據原係欠
      缺應記載事項為理由，對於執票人，主張票據無效，票據
      法第11條第1 項前段、第2 項分別定有明文。是執票人明
      知系爭支票原未載一定之金額或發票日而受讓之，即非善
      意受讓系爭支票，自不得援引票據法第11條第2 項規定，
      而主張依票據文義行使票據權利（最高法院82年度臺上字
      第1406號判決參照）。上訴人辯稱被上訴人非票據法第11
      條第2 項所保護之對象等語，雖為被上訴人所否認，惟查
      ，證人丙○○於上開期日結證稱：自94年6 月間起，亞洲
      國際公司週轉不靈，伊與朋友借票給陳李素珠週轉，伊並
      未經上訴人同意挪用公司現金借給亞洲國際公司；後來陳
      李素珠於94年9 月29日跳票，94年10月10幾號陳李素珠跟
      伊講說黑道要找伊的票主，伊才知她是向地下錢莊借錢；
      陳李素珠說被上訴人可幫忙解決，被上訴人說他只要拿上
      訴人的票；那時伊因已離開公司，伊告訴陳李素珠說伊沒
      有上訴人的票，陳李素珠則叫伊回去想想看，說她記得伊
      有支票，還說被上訴人已經要採取行動了，後來她女兒陳
      怡如也來遊說，說阿姨妳先找找看若有上訴人的票，先開
      半年，她跟健誠哥談好了，只要還10萬，健誠哥就不會提
      示這張票，這只是保證票，伊說要再想看看（11月初），
      這段時間除了伊的票主打電話來抱怨說被上訴人打電話給
      他們要錢，而且被上訴人也打電話給伊，說反正他已經在
      山上挖了一個洞，放伊跟伊先生剛剛好；在11月下旬，陳
      李素珠跟陳怡如一直遊說伊希望先安定被上訴人的心，讓
      她們母女有一段時間可以處理上海的房子，再還給乙○○
      ，伊只好同意；伊於11月下旬去神旺飯店開系爭支票，伊
      並非代上訴人簽發，而係伊個人簽發的，被上訴人與陳李
      素珠在場，當時伊告訴被上訴人說系爭支票上訴人一定會
      去掛失，且94年10月7 日（伊虧空上訴人公司款項一事）
      就已經上報了，陳李素珠說這只是保證票，被上訴人當時
      說他當然知道系爭支票不能軋等語（本院卷第87至91頁）
      。次查，丙○○虧空上訴人公司資金一事，確已於94年10
      月7 日經上訴人發布消息並見諸報端，有該日網路新聞一
      紙附卷可佐（原審卷第68頁）。足徵被上訴人明知丙○○
      早已自上訴人公司離職，且已無保管及代上訴人簽發或補
      充記載系爭空白支票之權限，竟仍於94年11月下旬，要求
      丙○○在脫離上訴人管領之系爭空白支票上填載金額及發
      票日後，並受讓系爭支票，依票據法第11條第2 項規定之
      反面解釋及前揭最高法院判決意旨，被上訴人顯非善意受
      讓系爭支票，自不得援引票據法第11條第2 項規定，而主
      張依系爭支票之票據文義行使票據權利，上訴人即得以系
      爭支票無效為由，對抗被上訴人。
    3.按由自己之行為表示以代理權授與他人，或知他人表示為
      其代理人而不為反對之表示者，對於第三人應負授權人之
      責任；但第三人明知其無代理權或可得而知者，不在此限
      ，民法第169 條定有明文。被上訴人明知丙○○早已自上
      訴人公司離職，且已無保管及代上訴人簽發或補充記載系
      爭空白支票之權限，仍於94年11月下旬，要求丙○○在脫
      離上訴人管領之系爭空白支票上填載金額及發票日後，並
      受讓系爭支票，揆諸前揭規定，自不得主張上訴人應就系
      爭支票債務負表見代理之授權人責任自明。
    4.又原審通知證人丙○○之地址分別為臺北市○○路○ 段68
      1 巷2 號3 樓及其當時之戶籍地臺北市○○區○○街25號
      3 樓之2 ，有戶籍謄本及送達證書在卷可稽（原審卷第52
      、74、94頁），而上訴人向本院聲請訊問丙○○所陳報之
      地址則為臺北市○○路○ 段681 巷2 號3 樓（本院卷第47
      頁背面），且證人丙○○亦證稱伊離職後，不敢住家裡，
      所以上訴人找不到伊等語，是尚不得僅因丙○○經原審2
      次通知未到場，上訴人一審敗訴後，聲請本院通知即如期
      到場為由，即據以推斷上訴人與丙○○有串證之嫌。況證
      人丙○○具結上開證言，非但自承其侵占上訴人公司款項
      ，甚至自承偽造上訴人之有價證券，日後除可能受到嚴重
      之刑事制裁外，尚須面對上訴人之求償，其與上訴人間之
      利害關係顯有衝突，實無與上訴人串證或迴護上訴人之必
      要。至於被上訴人訴訟代理人指稱伊目睹上訴人訴訟代理
      人楊佳璋律師於上開期日開庭前，在律師休息室中與丙○
      ○「說了一句話」，顯見丙○○於開庭前有與上訴人討論
      過案情，丙○○卻於作證時證稱：「（今日開庭之前力泰
      公司有無與你接洽過？）無」，即認丙○○說謊及偏袒上
      訴人之情已屬昭然若揭云云，僅以楊律師與丙○○在開庭
      前「說了一句話」（且上訴人訴訟代理人業已否認），即
      認丙○○於開庭前有與上訴人「討論」或「接洽」過案情
      ，甚至指稱丙○○說謊及偏袒上訴人，更屬主觀臆測之詞
      ，不足採信。
    5.另上訴人於丙○○離職當日之94年10月3 日下午3 時許即
      向警局報案包括系爭支票在內之空白支票遺失，且無法再
      聯絡丙○○查明支票下落，前已敘及，顯見上訴人當時雖
      查知上開空白支票遺失，惟尚不知上開空白支票之下落，
      是於95年2 月23日丙○○遭檢察官聲請羈押獲准後，上訴
      人始經由檢察官詢問得知丙○○有簽發上訴人支票情事，
      上訴人繼而才於95年4 月13日通知臺灣票據交換所掛失止
      付，及向本院聲請公示催告，於情理均無違背，亦與丙○
      ○所證情節相符，是被上訴人主張丙○○所證偏袒上訴人
      ，亦不足採。
    6.被上訴人於明知上訴人會掛失系爭支票之情況下，為何會
      收受系爭支票？或為保證，或為求償之擔保，或可轉向地
      下錢莊調現獲利，或因不懂法律，憑仗系爭支票上蓋有上
      訴人公司大小章而誤認得直接向上訴人行使票據權利，甚
      至以為丙○○不可能出庭作證為不利於自己之陳述等等原
      因不一而足，是被上訴人於丙○○表示上訴人一定會去掛
      失系爭支票後仍予收受，並不違反經驗法則，亦非如其所
      謂「愚昧至極」。至於丙○○是否對被上訴人提出刑事告
      訴，則屬其訴訟權利行使與否之問題，尚不影響本件事實
      之判斷，附此敘明。
    7.丙○○於上開期日即已證稱，上訴人雖訂有支付票據管理
      辦法，伊大部分都有按此規定作業，惟有時會為了自己方
      便起見而違反規定，尤其是挪用上訴人資金時當然更不可
      能按規定行事等情，是其於上開期日經被上訴人詢問：「
      擔任力泰公司出納科長期間，每天有按支票保管辦法，於
      下班時將空白支票交還公司才下班嗎？」時，雖證稱：「
      我們是直接放在類似保管箱內」、「我每天都有放回去」
      等語，應係指一般情形，於挪用上訴人資金及侵占上訴人
      空白支票之際，自不可能將所偽造之支票及所侵占之空白
      支票放回公司保管箱內。況上訴人早於94年10月3 日即已
      向警局報案包括系爭支票在內之空白支票遺失，自不可能
      又於94年11月下旬授意丙○○到神旺飯店簽發系爭支票。
      是被上訴人以丙○○上開證詞，質疑丙○○如何還能於離
      職後之94年11月下旬到神旺飯店開票，並據以推論該發票
      行為顯係經上訴人授意云云，更與常情有悖，洵不足採。
  (二)如系爭支票非無效票據，上訴人得否以兩造間就系爭支票之
    原因關係不存在、被上訴人取得系爭支票有惡意或重大過失
    為由，對抗被上訴人？
    爭點(一)既經認定如上，即上訴人得以系爭支票係無效票據為
    由，對抗被上訴人，則爭點(二)即無庸再予審酌，附此敘明。
六、綜上所述，系爭支票尚未經上訴人及有權簽發之人記載一定
    之金額及發票年、月、日等絕對必要記載事項，即遭丙○○
    侵占入己，依票據法第11條第1 項前段之規定，應屬無效票
    據；被上訴人嗣於丙○○自上訴人公司離職後之94年11月下
    旬，明知丙○○已無簽發系爭支票之權限，竟仍要求丙○○
    將系爭支票補充記載完成後交付之，顯屬惡意取得系爭支票
    ，是依票據法第11條第2 項規定之反面解釋，自不得依票據
    文義行使權利，上訴人則得以系爭票據欠缺應記載事項為由
    ，對於被上訴人主張系爭票據無效，且被上訴人亦不得主張
    上訴人應就系爭支票債務負表見代理之授權人責任，俱經認
    定如上。從而，被上訴人依票據法律關係，訴請上訴人給付
    系爭支票票款2 千萬元及自提示日即95年6 月30日起至清償
    日止，按週年利率6%計算之利息，即屬無據，為無理由，應
    予准許。原審判決准許被上訴人之請求，並依職權宣告假執
    行，自有未洽。是上訴人指摘原判決不當，求予廢棄改判，
    為有理由，爰判決如主文第1 、2 項所示。
七、本件第一審、第二審訴訟費用額確定為47萬1,060 元（包括
    被上訴人所預繳之第一審裁判費18萬8 千元及第二審證人旅
    費530 元、上訴人所預繳之第二審裁判費28萬2 千元及第二
    審證人旅費530 元），並均應由被上訴人負擔。故被上訴人
    應賠償上訴人所預繳之訴訟費用差額28萬2,530 元。
八、本件判決基礎已臻明確，兩造其餘之攻擊防禦方法及訴訟資
    料經本院斟酌後，核與判決不生影響，無一一論述之必要，
    併予敘明。
據上論結，本件上訴為有理由，依民事訴訟法第436 條之1 第3
項、第450條、第78條、第87條第1 項，判決如主文。
中    華    民    國    97    年    3     月    18    日
                  民事第二庭  審判長法官  俞慧君
                              法      官  方彬彬
                              法      官  張國勳
以上正本證明與原本無異。
本件當事人須以本判決適用法律顯有錯誤為上訴理由時，始得於
本判決送達後20日內向本院提出上訴狀，如已於本判決宣示後送
達前提起上訴者，應於判決送達後10日內補具上訴理由，（均按
他造當事人之人數附繕本），並經本院許可後方得上訴最高法院
。
中    華    民    國    97    年    3     月    19    日
                              書  記  官  周玉惠


司法院資訊處製作；財團法人民間司法改革基金會備份。
